臺灣高等法院臺南分院刑事判決
上　訴　人　臺灣臺南地方法院檢察署檢察官
被　　　告　甲○○
　　　　　　丙○○
共　　　同
選任辯護人　施承典律師
上列上訴人因被告偽造文書案件，不服臺灣臺南地方法院91年度
訴字第81號中華民國91年7月9日第一審判決（起訴案號：臺灣臺
南地方法院檢察署90年度偵續字第62號），提起上訴，本院判決
後（91年度上訴字第 976號），經最高法院第一次發回更審，本
院判決如下：
    主  文
上訴駁回。
    理  由
一、公訴意旨係以：被告甲○○與乙○○係夫妻關係，與被告丙○○係母子關係，乙○○與甲○○原在台南縣永康市○○路
    18號共同經營「茂盛股份有限公司」（下稱茂盛公司），乙○○原擔任公司董事長，持股五十萬五千股，每股新台幣（
    下同）十元，甲○○擔任董事兼總經理，蔡靜姬（經檢察官
    另為不起訴處分確定）擔任會計，並保管茂盛公司及乙○○
    之印鑑。甲○○、丙○○二人基於概括犯意，並基於共同犯
    意之聯絡，先於民國（下同）86年底，未經乙○○之同意，
    由不知情之蔡靜姬提供上開印鑑章予甲○○、丙○○二人，
    共同偽造變更登記申請書及贈與契約書，將乙○○所有茂盛
    公司股份中之十萬股，於87年 4月間向主管機關台灣省政府
    建設廳申請登記，而移轉予丙○○所有，使該主管機關陷於
    錯誤，嗣又於87年12月 1日，再以同一方式，偽造變更登記
    申請書及贈與契約書，將乙○○所有上開公司股份中之十萬
    股，再次移轉予丙○○所有，總共移轉茂盛公司之股份二十
    萬股予丙○○名下，並持以向台灣省政府建設廳行使，使該
    管公務員登記於職務上所掌之公文書，足生損害於乙○○及
    台灣省政府建設廳登記之正確性。因認甲○○、丙○○共同
    涉犯刑法第216條、第210條、第214條之偽造文書罪嫌等語
    。
二、按犯罪事實應依證據認定之，無證據不得認定犯罪事實；又
    不能證明被告犯罪者，即應諭知無罪之判決，刑事訴訟法第
    154條第2項、第301條第1項分別定有明文。次按刑事訴訟法
    第161條已於91年 2月8日修正公布，其第一項規定：檢察官
    就被告犯罪事實，應負舉證責任，並指出證明之方法。因此
    ，檢察官對於起訴之犯罪事實，應負提出證據及說服之實質
    舉證責任。倘其所提出之證據，不足為被告有罪之積極證明
    ，或其指出證明之方法，無從說服法院以形成被告有罪之心
    證，基於無罪推定之原則，自應為被告無罪判決之諭知（最
    高法院92年台上字第 128號判例要旨參照）。又認定不利於
    被告之事實，須依積極證據，苟積極證據不足為不利於被告
    事實之認定時，即應為有利於被告之認定，更不必有何有利
    之證據（最高法院32年上字第 816號判例要旨參照）。另告
    訴人之告訴，本以使被告受刑事訴追為目的，故其陳述是否
    與事實相符，自應調查其他證據，以資審認，苟其所為攻擊
    之詞，尚有瑕疵，則在此瑕疵未予究明以前，即不能遽採為
    斷罪之基礎（最高法院52年台上字第1300號、61年台上字第
    3099號判例要旨參照）。
三、公訴及上訴意旨認被告甲○○、丙○○共同涉犯偽造文書犯
    行，係以：(一)告訴人乙○○指述未同意辦理公司股權移轉；
    (二)茂盛公司會計林玲瑟於偵查中證稱由被告甲○○要求伊前
    往辦理免稅之證詞；(三)證人即茂盛公司辦理股務變動等相關
    業務吳清水證稱本案兩件股權變動均未託伊本人辦理；(四)告
    訴人乙○○與被告甲○○於84年間即因感情不睦而分居，且
    因財產分配問題與兒子早已不合，不可能同意將公司股權贈
    與被告丙○○；(五)告訴人乙○○亦未同意每年贈與一百萬元
    予子女作為節稅之用等為論罪依據。
四、訊據被告甲○○固坦承曾於變更登記申請書及贈與契約書上
    蓋用告訴人乙○○之印章，並由林玲瑟前往國稅局辦理免稅
    並委由會計師辦理股權變更等相關事宜；或由蔡靜姬前往國
    稅局辦理免稅事宜等情，惟堅決否認有何偽造文書之犯行，
    辯稱：告訴人乙○○同意每年將一百萬元之財產過戶予子女
    ，本件告訴人亦曾於86年、87年間催促伊趕緊辦理，以達節
    稅之目的，因為銀行人員說要委託有執照的會計師簽證公司
    之財務報表，才能辦理股份移轉，而吳清水沒有會計師執照
    ，所以沒有委請他辦理等語。被告丙○○亦否認有何偽造文
    書犯行，辯稱：是告訴人自己同意每年一百萬元過戶給子女
    ，以達節稅目的，要如何分配給我們這些孩子，他都交待伊
    母親處理，系爭股權移轉乙事，伊係於事後經告訴人告訴才
    知悉等語。
五、是本院所應審認者為：被告甲○○將前述乙○○所有之茂盛
    公司股份分別於86、87年間二次移轉股權各十萬股予被告丙○○，是否經由告訴人同意而為之，經查：
  (一)按刑法第二百十條之偽造文書，以無制作權人冒用他人名義
    而制作該文書為要件之一，如果行為人基於他人之授權委託
    ，即不能謂無制作權，自不成立該條之罪（最高法院47年台
    上第 226號判例參照）。又按刑法上偽造文書罪之成立，除
    應具備各罪之特別要件外，尤須有故意之一般要件，如行為
    人誤認已得有權製作之人授權或其他原因有權製作者，或所
    登載之不實事項，主觀上誤認為真實者，即難認其有犯偽造
    文書之故意行為；且刑法上之偽造、變造文書罪，須以足生
    損害於公眾或他人為成立要件，所謂足生損害係指他人有可
    受法律保護之利益，因此遭受損害或受損害之虞而言，若他
    人對行為人原負有義務而不履行，由行為人代為製作或更改
    ，既無損害於他人之合法利益，自與偽造或變造文書之構成
    要件不合（最高法院93年度台上字第3054號及93年度台上字
    第4651號判決分別參照）。
  (二)查被告甲○○前於86年12月 5日，要求林玲瑟前往財政部南
    區國稅局申請贈與稅免稅證明，並由林玲瑟在贈與契約書上
    填具以告訴人名義為贈與人，贈與茂盛公司總值一百萬元之
    股權十萬股予被告丙○○，並於贈與人欄內蓋用告訴人印章
    後，委由會計師林崇耀向臺灣省政府建設廳申請辦理股權變
    更登記，並於87年 4月23日完成股權變更登記等情，已據被
    告甲○○坦白供承在卷，核與證人即茂盛公司會計林玲瑟於
    檢察官偵查及本院上訴審時（臺灣臺南地方法院檢察署90年
    度偵續字第62號卷第31頁《下稱偵續卷》，本院91年度上訴
    字第976號卷第 48頁《下稱本院上訴審卷》）；證人林崇耀
    於偵查中（臺灣臺南地方法院檢察署89年度偵字第9562號卷
    第 115頁《下稱偵字卷》）分別所證述之情節均相符合，並
    有贈與契約書影本、茂盛公司變更登記申請書影本、股東名
    簿影本、變更登記事項卡影本等件在卷可考（偵字卷第15至
    20頁、第35頁、第108、109頁）。綜上開證據，足證被告甲○○將前述乙○○所有之茂盛公司股份分別於86、87年間二
    次移轉股權各十萬股予被告丙○○名義，並辦理股權變更登
    記等情，堪認為信實。
  (三)被告甲○○堅決否認有偽造文書之故意，並辯稱：因伊與告
    訴人乙○○夫妻為節稅，每年都會過戶一百萬元之財產予伊
    等子女，本件將乙○○所有之茂盛公司股份分別於86、87年
    間二次移轉股權各十萬股予被告丙○○名義，即係因本於上
    開合意所為，故未再由告訴人乙○○簽自簽名，是本件股權
    移轉變更，係經告訴人乙○○同意等語，經查：
    (1)按父母為將來遺產節稅之考量，常利用遺產及贈與稅法所
      規定，每年一百萬元之贈與免稅額，乃一般人理財節稅之
      常用方法，且每人每年贈與他人財產在一百萬元內，得以
      享受免課徵贈與稅之優惠，既為贈與稅法所規定，當事人
      約定在每年一百萬元範圍辦理財產贈與，以便節稅，並非
      表示贈與人每年必定辦理一百萬元之贈與，應視贈與人當
      年財務狀況及意願來決定贈與財產之數額、種類。足見被
      告甲○○辯稱：因伊與告訴人乙○○夫妻為節稅，而將乙○○所有之茂盛公司股份分別於86、87年間二次移轉股權
      各十萬股予被告丙○○名義乙節，與前述一般人常用節稅
      習慣相符。
    (2)又關於父母、子女間之財產贈與，通常為家庭成員間所能
      知悉，此業據與告訴人乙○○同為家族成員之被告甲○○
      、丙○○、及證人黃俊仁、黃淑珺等人均一致陳稱每年有
      一百萬元之財產過戶，目的乃為了節稅等情屬實；其中證
      人黃俊仁證稱：「有聽到我父母親（即告訴人乙○○及被
      告甲○○）說要給我們小孩每年一百萬元。沒有在申請書
      上蓋章。印章都是我母親在負責。……家族都有討論過，
      會計師都照著我們意思去做。」、「公司成立時股份登記
      給我是為了節省遺產稅。姐姐也是同樣的對待。．．．。
      每年一百萬過戶不用繳遺產稅是在家庭聚會時我岳父、岳
      母來我家，我父親都會提到。」等語明確（偵字卷第31頁
      ，原審卷第58至59頁）；證人黃淑珺亦證稱：「我住台北
      ，家裡每年都有在做節稅的動作。」、「父母要將股票過
      戶給我是為了節稅。」等語（偵卷第97頁，原審卷第62頁
      ），並經證人即黃俊仁之岳父蔡嘉興於偵查中復證稱：「
      我在很久以前與乙○○及甲○○一家人在永康市住處吃飯
      ，他們說每年給兒女一百萬元，以免遺產稅過高，我有聽
      到幾次」等語（偵字卷第96頁）。益徵告訴人乙○○與被
      告甲○○確因節稅之考量而有逐年將財產過戶予子女之動
      作甚明，是被告甲○○前述所辯：因伊與告訴人乙○○夫
      妻為節稅，故將本件乙○○所有之茂盛公司股份分別於86
      、87年間二次移轉股權各十萬股予被告丙○○名義，應非
      虛構。
    (3)又查，被告甲○○前於87年12月 1日囑蔡靜姬前往財政部
      南區國稅局申請贈與稅免稅證明，並由蔡靜姬在贈與契約
      書上填具以告訴人名義為贈與人，贈與茂盛公司股權十萬
      股予被告丙○○，並於贈與人欄內蓋用告訴人印章後，經
      國稅局於87年12月28日核發贈與稅免稅證明書，經濟部中
      部辦公室並於89年10月27日完成股權變更登記等情，亦據
      被告甲○○供承在卷，核與證人蔡靜姬於偵查中證述：87
      年 4月份股份變更申請是我母親叫我去做的，我公公（即
      指告訴人乙○○）應該有同意等情相符（偵字卷第31頁）
      ，並有贈與契約書影本、贈與稅免稅證明書影本、茂盛公
      司變更登記表各一份在卷可憑（偵字卷第142至143頁、偵
      續卷第41、72、73頁）。
    (4)再參以，告訴人乙○○及被告甲○○夫妻確曾分別於82年
      以前，贈與茂晨公司之股份予其女黃淑珺一萬五千股（十
      五萬元），其子黃俊仁、丙○○各一萬五千股及一萬六千
      股（十五萬元及十六萬元）；贈與茂祥公司之股份予其女
      黃淑珺六千股（六萬元），其子黃俊仁、丙○○各四千股
      （四萬元）；贈與招欣公司之股份予其子黃俊仁七萬六千
      股；贈與峰昇公司之股份予其女黃淑珺三萬股（三十萬元
      ），其子黃俊仁、丙○○各十萬股（一百萬元）；82年間
      贈與茂盛公司之股份予其子黃俊仁、丙○○各三萬股（三
      十萬元）；84年間告訴人曾將龍昇旅行事業有限公司出資
      額四十萬元轉讓予被告丙○○；85年間則將泰炘大金公司
      之股份，贈與其女黃淑珺一百萬元，其子黃俊仁、丙○○
      各二百十三萬七千五百元；86年及87年間，被告甲○○則
      將坐落臺南縣永康市○○段九四一地號土地應有部分千分
      之六三０贈予被告黃俊仁（登記黃俊仁之子黃柏勳名下）
      ，此有被告甲○○、丙○○所提出之贈與財產明細表及相
      關移轉之證明文件附卷可稽（本院卷第65至73頁）。由此
      可見，告訴人乙○○與被告甲○○在87年以前即逐年頻繁
      將財產贈與予其等子女，以達節稅之目的至明，且所贈與
      之對象亦其等三名子女黃淑珺、黃俊仁、丙○○均霑，亦
      符合其等逐年贈與財產予子女節稅之慣例。再者，參酌本
      案兩次股份移轉各十萬股，適亦合於贈與稅免稅範圍內之
      一百萬元，亦可見被告甲○○所辯：因伊與告訴人乙○○
      夫妻為節稅，故將本件乙○○所有之茂盛公司股份分別於
      86、87年間二次移轉股權各十萬股予被告丙○○名義，與
      事實相符，堪予採信。
    (5)綜觀以上各情，足認被告甲○○本案二次股權移轉與前幾
      次財產之移轉同係基於同一節稅之動機至明。則此一節稅
      之目的，既原為告訴人與被告甲○○夫妻之共識，並每年
      節稅都委由被告甲○○一人來處理，是已足使被告甲○○
      確信告訴人乙○○就移轉茂盛公司股權予其子即被告丙○○之事在其合意範圍，因而主觀上認為係經由告訴人乙○○之同意，而循往年慣例，委由會計林玲瑟、林崇耀辦理
      股權贈與之移轉變更登記，是難謂有何偽造私文書之故意
      甚明。
  (四)至告訴人乙○○雖指訴被告甲○○等兩次辦理股權變更目的
    ，係在爭奪經營權，並非節稅之故云云。惟查：
    (1)被告甲○○等於86年12月 5日委由會計師林崇耀辦理股權
      變更移轉登記後，告訴人乙○○之股份固僅餘四十萬五千
      股，被告丙○○之股權則由七萬五千股增為十七萬五千股
      ，有前開茂盛公司變更登記申請書影本、股東名簿影本、
      茂盛公司變更登記項卡影本各一份在卷可憑。而茂盛公司
      於88年 1月間辦理董監事任期屆滿改選，告訴人乙○○仍
      為該公司董事長，並未因而喪失其董事長身分，此亦有臺
      灣省政府建設廳88年1月25 日88建三癸字第115716號函及
      所附變更登記事項卡影本一份附卷可稽（偵字卷第73至84
      頁）。迄87年12月 1日被告甲○○雖再委由蔡靜姬前往財
      政部南區國稅局申請贈與稅免稅證明，惟此次股權變更遲
      至89年10月27日始行完成變更登記，已如上述，而被告丙○○早於89年 1月31日經茂盛公司股東會選任為董事長，
      故此次移轉亦與被告丙○○選任董事長一事無涉。準此可
      見，告訴人乙○○指稱被告甲○○等兩次偽造文書之犯行
      ，目的在藉以掌握多數股權，以選任被告丙○○出任董事
      長一職云云，顯屬誤會。
    (2)另查被告丙○○雖於89年 1月31日經股東會選任為董事長
      ，惟告訴人乙○○與被告母子間於88年底、89年初已因被
      告甲○○懷疑告訴人乙○○外遇問題，而形如水火，被告
      甲○○曾對告訴人提起妨害家庭訴訟（臺灣臺南地方法院
      檢察署89年度偵字第 10520號，經處分不起訴），告訴人
      亦曾對被告提出傷害告訴（89年度偵續字第 121號不起訴
      處分確定）。告訴人乙○○於89年 1月31日手書信函致證
      人蔡靜姬，略以：「茂盛、茂晨、茂祥這三家公司我不再
      蓋任何章了，我提早通知你，以免爾後銀行發生問題，我
      不負責的」等語，此有該信函影本附於偵查卷內可按（偵
      續卷第89頁）。再者，告訴人乙○○更於89年 1月26日前
      往經濟部辦理茂盛公司印鑑變更，此亦有告訴人乙○○手
      書字條可稽（同上卷第59頁）。並參酌證人即告訴人之女
      黃淑珺於原審證稱：「在八十九年一月三十一日前，公司
      的資金比較緊，我母親曾來向我調現一、二千萬元，我沒
      辦法，才知道是因為董事長沒有回來蓋章，銀行不願意續
      借，曾經請教過會計師，認為必須換董事長。」等語。足
      認告訴人於88年間雖仍為茂盛公司董事長，卻取回個人印
      鑑並拒絕再為茂盛公司蓋用任何印鑑，且將茂盛公司印鑑
      辦理變更，茂盛公司在無公司大、小章可使用之情形下，
      被告二人又與告訴人形同水火，被告甲○○等辯稱係為使
      茂盛公司繼續經營之立場，始辦理董事長改選乙節，應可
      採信。
    (3)綜上，足徵被告甲○○等兩次辦理股權變更目的，並非意
      在爭奪經營權乙節，應可認定。
  (五)告訴人乙○○雖又指述：伊與被告甲○○於84年間即因感情
    不睦而分居，且因財產分配問題與兒子早已不合，不可能同
    意將公司股權贈與被告丙○○云云，然查：
    (1)被告甲○○固對告訴人乙○○提出妨害家庭告訴，指稱告
      訴人自89年 3月間起與外遇對象同居、通姦等情，此亦有
      89年度偵字第 10520號不起訴處分書在卷可稽，另據被告
      甲○○所提告訴人乙○○與外遇對象同車照片所示，拍攝
      時間為89年6月31日，此亦有照片一張在卷可佐。再者，
      據雙方子女如被告丙○○、證人黃俊仁、蔡靜姬均於原審
      證稱自88年中起，告訴人要求自己一個房間，並且早出晚
      歸，再過半年以後因為有外遇就不住在家裡了等語，足認
      被告甲○○懷疑告訴人乙○○外遇，應始自88年間，而本
      件股權變更一在86年12月 5日，另一在87年2月1日，均在
      被告甲○○發現告訴人乙○○外遇之前，亦可證本件股權
      變更應與被告甲○○發現告訴人乙○○外遇乙節無涉。
    (2)又參以，告訴人乙○○與被告甲○○夫妻兩人自85年間起
      至88年間止，與家人外出同遊約二十次，此有照片多張附
      於偵查卷內可憑（偵續卷第77至82頁），即令告訴人乙○○於原審亦陳稱確有與家人外出同遊，照片上之時間均相
      符等語（見原審卷第67頁筆錄參照）。另參以，告訴人乙○○86年之行事曆尚記載有關偕同被告甲○○前往醫院檢
      查或開刀等細節；且告訴人87年3月間因看病所留存之藥
      袋亦仍存放於被告甲○○住處，此亦有行事曆影本、藥袋
      影本各一份附卷可考（偵續卷第83至87頁）。再參酌告訴
      人乙○○亦陳稱迄89年間之前，伊之印鑑均由被告甲○○
      保管，足認被告甲○○所辯雙方感情至88年間仍然良好等
      情，應可採信。
    (3)至告訴人乙○○雖提出84年11月21日離婚同意書，以證明
      告訴人乙○○與被告甲○○自82年即感情不睦，並舉出證
      人即告訴人乙○○之胞妹黃素清及茂盛公司司機楊振歐證
      明二人感情不睦而分居乙事，然被告甲○○否認上開離婚
      同意書之真正，而證人黃素清雖證稱：不知道乙○○與甲○○何時起不住在一起。……有一天我去看我母親，看他
      們在那邊吵吵鬧鬧，．．．．，是86年講的，當天是下午
      講的，我哥哥被吵得很煩所以都到工廠睡覺，84年開始就
      時常小吵了等語（本院上訴審卷第42至43頁），則證人黃
      素清既未與甲○○及告訴人乙○○共同生活，如何能知悉
      其二人是否自84年即感情不睦，自難僅憑其一次之見聞，
      即推論被告甲○○與告訴人乙○○自84年即有感情不睦之
      情，而證人楊振歐並證稱：沒有注意乙○○何時到新工廠
      睡覺，沒有回家裡的工廠。……不曉得他們感情好不好（
      本院上訴審卷第97至98頁），亦不足憑採為告訴人乙○○
      所指上情之證明。且證人即公司會計林玲瑟證稱：伊沒有
      注意到告訴人與被告甲○○夫妻感情的事，伊只知道伊要
      離職時就有訴訟了，早期他們感情很好，不知道告訴人是
      否到工廠睡覺，因為他們家是在公司七樓，很少看到告訴
      人等語（本院上訴審卷第44頁）。是以，告訴人所提出之
      84年11月21日與甲○○簽立之離婚協議書，既為被告甲○○所否認該協議書之真正，且若有該協議書，則告訴人又
      何須於89年元月25日再書寫離婚協議書（偵字卷第88頁）
      要被告簽名？此外，參諸前述告訴人乙○○於88年之前與
      被告甲○○及其他家人互動情形及出遊照片以觀，更難置
      信告訴人乙○○所指其與被告甲○○自84年即感情不睦及
      簽離婚協議書為真實。
    (4)況且，告訴人乙○○與被告甲○○所達成之共識係基於節
      稅目的而逐年贈與財產予子女，則兩造是否離婚，並不改
      變告訴人乙○○與其子女之親子關係，告訴人乙○○家族
      所保有之上開理財方式，自不因其與被告甲○○夫妻關係
      是否存在，或感情是否和睦而受影響，是告訴人乙○○執
      前述84年11月21日離婚同意書，亦難據為告訴人乙○○指
      訴被告甲○○偽造文書犯行之證據。
    (5)綜前所述，被告甲○○既係本於與告訴人乙○○節稅之共
      識，而於86、87年二次股權移轉予被告丙○○，則被告甲○○在雙方感情仍佳之際，踐行雙方共識之行為，自無不
      法。再參酌自86年至88年間，告訴人與被告甲○○夫妻感
      情仍佳，告訴人印章仍由被告甲○○保管，迄88年底、89
      年間開始，雙方始發生不快，方有89年 1月31日被告丙○○選任為董事長、89年1月3日告訴人以信函表示不再蓋用
      印章、89年 1月26日告訴人至經濟部變更茂盛公司印鑑、
      89年 6月27日發生告訴人指稱遭其子被告丙○○等人毆打
      事件、89年 8月又提出本案告訴。綜合上述，益見告訴人
      提出本件告訴，應係因89年間遭逢一連串家庭失和打擊之
      下，所為之不理性行為，自不能以告訴人之指述據為不利
      於被告之認定依據。
  (六)告訴人乙○○另指述二次之贈與契約書中未經其親自簽名，
    足見係被告所偽造云云。惟觀之前揭90年度偵續字第62號卷
    第23頁所附之委任保證契約，為告訴人乙○○86年時擔任茂
    盛公司向台新銀行借款二千三百萬元之連帶保證人時，簽立
    之委任保證契約書，此一保證行為，告訴人並未親自簽名，
    而授權被告甲○○逕自蓋用所保管之告訴人印鑑章，則告訴
    人負擔二千三百萬元之保證債務，尚可不親自簽名而授權由
    甲○○逕行辦理，且亦無授權書，過戶系爭二百萬元二十萬
    股之股份，舉重明輕，自更有可能授意甲○○自行辨理；另
    參諸同上偵續卷第 100頁之保證契約書，係茂盛公司與台灣
    禧樂多有限公司簽立之保證契約，告訴人亦同樣未親自簽名
    ，而由甲○○逕行辦理；又被告所提出茂盛公司向銀行借款
    之契約書及支用申請書等件，告訴人亦同樣未親自簽名。由
    此可見，告訴人與被告甲○○夫妻間，彼此為對方辦理對方
    之事務，均只是口頭授意而不會要求對方出具書面授權書或
    再親自簽名，是以，本案徒憑告訴人指稱其未出具書面授權
    書或未親自簽名於贈與契約書上云云，實無由逕自推論告訴
    人未同意辦理系爭股份之贈與。
  (七)再查，系爭股份移轉第一次在86年12月 5日即已辦妥，距告
    訴人提起本件訴訟已兩年多，在此期間告訴人身為茂盛公司
    董事長，豈會不知自己名下股份變動之事？尤其在87年底公
    司董、監事任期屆滿，改選董、監事後向主管機關辦理變更
    登記，主管機關回函准予登記，並發給公司變更登記事項卡
    ，上面記載告訴人仍為董事長，股份則為四十萬五千股（偵
    字卷第83頁），此一信函告訴人身為董事長亦不可能不知。
    再者茂盛公司86年度與87年度之投資人明細及分配盈餘表（
    見同上卷第144、145頁），86年度告訴人之投資額為五百零
    五萬元（五十萬五千股），87年度則為四百零五萬元（四十
    萬五千股），已減少十萬股份，上開報表均係由公司負責人
    向稅捐機關申報，告訴人既身為公司負責人及投資股東，亦
    必曾詳閱過。另參以，87年 4月23日完成股權變更登記後，
    當年度之股東盈餘分配表，即將告訴人乙○○之股權列載為
    四十萬五千股，此亦有87年度營利事業投資人明細及分配盈
    餘表影本一紙在卷可稽（偵字卷第 145頁）而當時告訴人乙○○既仍為公司董事長，對於公司大小事務仍事必躬親，自
    無不知之理。則告訴人又豈能謂不知86年度與87年度其股份
    之變動？由上開證據顯示，足徵系爭茂盛公司股份移轉若非
    係經告訴人授意被告辦理，豈會在二年多來均未聞其異議？
    是被告甲○○所辯移轉茂盛公司之股權予被告丙○○乙事，
    係經告訴人乙○○同意等語，與事實較為接近而可採信。
  (八)復參以，茂盛公司是告訴人與被告甲○○二人共同創立之家
    族企業，所有公、私財產均屬家族之財產，二人分別任公司
    之董事長與總經理，告訴人對被告甲○○更是信任有加，公
    司大小事務均直接交代被告甲○○處理，此不僅為告訴人乙○○所不否認，亦為雙方兒女所是認，由告訴人所有印章多
    年來均交被告甲○○保管亦可見一斑。況且，告訴人又自承
    夫妻二人投資之泰炘大金公司（9.核准設立）與霖機公
    司（4.核准設立），股份登記予三名子女名下時係由被
    告甲○○全權處理，要登記他知道，但不知道要登記幾股予
    子女（見原審卷第65、66頁筆錄），更可知告訴人乙○○將
    家族之財產，委由被告甲○○得全權處理甚明。而告訴人與
    甲○○夫妻二人在分配財產予子女時，既係均由告訴人授意
    被告甲○○辦理，且在87年時，告訴人又可全權由甲○○做
    主如何分配，夫妻二人互信至財產分配可全權由妻子做主，
    則被告甲○○在86、87年時又有何動機會偽造文書偷過戶告
    訴人系爭二十萬股股份之理，益徵系爭二十萬股股份之移轉
    ，亦係告訴人所授權辦理者，與事實不相違。
  (九)告訴人雖再謂：被告等係為消減其董事長身份，始偽造文書
    以移轉告訴人名下十萬股股份云云。惟查系爭股份之移轉係
    在87年 4月完成變更登記，其時告訴人之股份只餘四十萬五
    千股，如要解任告訴人董事長職務，87年 4月後即可召開股
    東會為之，然88年 1月改選董、監事後，告訴人仍為公司董
    事長，且觀諸真正解任告訴人董事長職位，乃在89年元月31
    日召開之股東臨時會，原因乃告訴人因外遇問題，與家人感
    情漸漸不睦，並於89年1月3日手書信函致證人蔡靜姬，表示
    「茂盛、茂晨、茂祥這三家公司我不再蓋任何章了：：」（
    偵續卷第89頁），是以，茂盛公司為使公司能正常營運，不
    得不召開股東臨時會改選董、監事，顯見告訴人之指控，與
    事實不符，自非可取。
  (十)至告訴人復提出證人林玲瑟之錄音譯文，主張內有林玲瑟提
    及案爭二十萬股股份係被告二人偷過云云。惟證人林玲瑟係
    公司會計，告訴人是否有授意甲○○如何分配財產予子女，
    衡情證人豈會知曉？且證人經檢察官、原審與本院三次傳訊
    做證，其證言與錄音內容完全不同。再以錄音時問分別係於
    89年1月23日與89年10月20日，乃一於提出告訴前即已錄完
    ，一於告訴後不久亦已錄完，然告訴人何以遲至90年8月2日
    相隔一年始提出，其真實性，已非無疑。況證人吳清水亦僅
    證稱未曾辦理本案兩次股權之移轉，至於被告甲○○是否因
    慮及證人吳清水與告訴人乙○○相熟，故意不委請吳清水辦
    理，在無證據證明之情形下，亦不能推論認定被告甲○○不
    委託吳清水辦理，即有其主觀上之意圖。雖告訴人乙○○於
    本院上訴審舉出證人即茂盛公司會計林玲瑟證稱：伊很少看
    到告訴人，如有什麼事情，總經理（被告甲○○）叫伊辦的
    事，伊就去辦，沒有想到要去問董事長（即告訴人），告訴
    人之印鑑章以前是向總經理及蔡小姐拿的，訴訟以後伊有時
    會請董事長來等語；證人吳清水證稱：告訴人如果要辦贈與
    ，都透過林玲瑟，轉讓同意書乙○○都有簽名等語，則上開
    證人所言，均無法證明告訴人未曾同意被告辦理系爭二十萬
    股份移轉之事，附為敘明。
  (十一)告訴人乙○○另以：茂盛公司多年來股務均委由該公司之會
    計顧問吳清水辦理，惟獨本案二次股權移轉均未委由吳清水
    辦理，而係由被告甲○○暗中委託茂盛公司人員均不認識之
    林禧祥代辦，顯然蓄意矇騙，以防被伊發現云云。然查辦理
    本案二次股權移轉之林禧祥係屬全信會計師事務所，並有記
    帳及報稅代理業務人登錄執業證明書，有證明書二紙卷可稽
    （本院卷第35、36頁），而且全信會計師事務所，因具有專
    業會計師，能夠提供完整之會計相關業務之服務，尤其係須
    由會計師簽證之財務簽證，而吳清水卻未有記帳士之資格，
    是以被告甲○○基上考量而委由具有上開辦理代理資格之全
    信會計師事務所林禧祥辦理本案二次股權移轉業務，並不悖
    於常情，實難遽而推論被告甲○○必然有故意隱瞞之不法意
    圖，況其後辦理股權變更登記及贈與稅申報等，均屬公開登
    記事項，告訴人乙○○身為茂盛公司之董事長，對於公司變
    更事項登記等資料，自難諉為不知曉，已如前述，益見本案
    二次股權移轉係由林禧祥或吳清水辦理，均不可能隱蔽該移
    轉事實而為告訴人乙○○所不知，則告訴人乙○○執此而認
    被告甲○○有偽造文書之不法故意，亦非合理。至證人吳清
    水雖證稱未曾辦理本案兩次股權之移轉，乙○○如果要辦贈
    與，都透過林玲瑟，轉讓同意書乙○○都有簽名等語，亦僅
    能證明該二次股權移轉，被告甲○○未委由其辦理，無法因
    而推論被告甲○○係因未經告訴人乙○○同意而故意不委由
    吳清水辦理。
  (十二)綜參上開證據之調查結果，並參酌各項情況事實以觀，被告
    甲○○等兩次股權移轉時，告訴人乙○○與被告甲○○夫妻
    感情仍佳，被告甲○○係踐行夫妻每年移轉一百萬元以內財
    產予子女，以為節稅之共識，足認告訴人乙○○確有同意移
    轉其所有系爭茂盛公司股權二十萬股予被告丙○○，應無疑
    義，是被告甲○○、丙○○應無偽造文書之犯行已明。又被
    告甲○○係在告訴人基於夫妻二人之節稅計劃授權下，辦理
    系爭股份移轉手續，雖於變更登記申請書及贈與契約書上，
    蓋用歷來保管使用之告訴人印章，而未交由告訴人親自簽名
    ，然股份辦理移轉予其子即被告丙○○，既不違背告訴人乙○○之本意，更無偽造文書之犯行可言。
六、綜上所述，本院參互各項證據及情況事實綜合判斷，認告訴
    人乙○○確有同意移轉其所有系爭茂盛公司股權二十萬股予
    被告丙○○，是被告甲○○、丙○○之上開行為，與檢察官
    起訴之刑法第 216、210、214條等偽造文書犯罪構成要件尚
    屬有間，不能以各該罪名相繩。又依檢察官所提出之上開證
    據及告訴人乙○○所指述各節，亦均不足為被告有罪之積極
    證明。此外，復查無其他積極證據足資證明被告有上開之犯
    行，原審認為不能證明被告甲○○、丙○○犯罪，判決諭知
    被告甲○○、丙○○無罪。本院核其認事用法均無不當。檢
    察官上訴意旨所指摘各節，經查亦非有據，已如前述，是檢
    察官上訴，為無理由，應予駁回。
七、據上論結，應依刑事訴訟法第368條，判決如主文。
本案經檢察官徐松奎到庭執行職務。
中　　華　　民　　國　　94　　年　　11　　月　　29　　日
                  刑事第四庭    審判長法　官  吳志誠
                                      法　官  林勝木
                                      法　官  蔡美美
以上正本證明與原本無異。
檢察官如不服本判決應於收受本判決後十日內向本院提出上訴書
，其未敘述上訴理由者並得於提起上訴後十日內向本院補提理由
書。
　　　　　　　　　　　　　　　　　　　書記官  蔡振豐
中　　華　　民　　國　　94　　年　　11　　月　　29　　日
